【裁判字號】    97,財管,102
【裁判日期】    980108
【裁判案由】    選任遺產管理人
【裁判全文】
臺灣板橋地方法院民事裁定            97年度財管字第100號
                                    97年度財管字第102號
聲  請  人  財政部臺灣省北區國稅局
法定代理人  乙○○
上列聲請人聲請對被繼承人甲○○選任遺產管理人事件，本院裁
定如下：
    主      文
選任財政部國有財產局為被繼承人甲○○（女，民國○○年○ 月○○
日生，身分證統一編號：Ｚ000000000 號、生前最後設籍臺北縣
鶯歌鎮○○街30號4 樓、民國93年5 月24日死亡）之遺產管理人
。
程序費用由被繼承人甲○○之遺產負擔。
     理     由
一、按繼承開始時，繼承人之有無不明，而無親屬會議或親屬會
    議未於一個月內選定遺產管理人者，利害關係人或檢察官得
    聲請法院選任遺產管理人，並由法院依公示催告程序，定六
    個月以上之期限，公告繼承人，命其於期限內承認繼承；又
    被繼承人之所有繼承人均拋棄其繼承權者，亦準用關於無人
    承認繼承之規定，民法第1177條、第1178條第2 項、第1176
    條第6 項定有明文。
二、本件聲請意旨略以：被繼承人甲○○於民國93年5 月24日死
    亡，尚欠綜合所得稅新臺幣（下同）6,523元，尚有遺產即
    座落於臺北縣鶯歌鎮○○段199 地號土地暨其上房屋一幢，
    其所有繼承人均已拋棄繼承或已死亡，而親屬會議並未於一
    個月內選定遺產管理人，致聲請人對上開遺產無法行使權利
    ，為確保聲請人徵收稅捐，聲請指定財政部國有財產局為被
    繼承人甲○○之遺產管理人等語。
三、查本件聲請人主張被繼承人甲○○於民國93年5 月24日死亡
    ，其繼承人等均已拋棄繼承，且被繼承人遺有土地及建物各
    1筆，為利聲請人稅捐徵收等情，業經聲請人提出除戶戶籍
    謄本、本院97年9月18日板院輔家科春潁字第65139號函影本
    、繼承系統表、被繼承人之死亡登記申請書資料查詢清單、
    遺產資料查調清單影本、遺產稅課稅資料參考清單影本、土
    地及建物登記謄本、徵銷明細檔查詢影本、綜合所得稅核定
    通知書影本等件為憑，足堪信為真實。從而，聲請人以其為
    利害關係人身分聲請選任被繼承人甲○○之遺產管理人，核
    與首揭規定尚無不合。
四、按國有財產局係依國有財產法第9 條設立之機關，依法綜理
    國有財產事務，而所謂國有財產，係指國家依據法律規定或
    基於權利行使，或由於預算支出，或由於接受捐贈所取得之
    財產，又該法所指之權利，則係指地上權、地役權、典權、
    抵押權、礦業權、專利權、著作權、商標權及其他財產上之
    權利而言，此觀國有財產法第2 條第1 項、第3 條第1 項第
    4 款規定自明，是國家「依據法律規定．．．所取得之財產
    」、「財產上之權利」，均屬國有財產之範圍，而為國有財
    產局職掌之業務範圍。而民法第1185條無人承認繼承之賸餘
    財產，歸屬國庫之規定，賦予國庫對於將來遺產之歸屬有期
    待權（參見院字第2213號解釋意旨），解釋上應屬上開國有
    財產法所定依據法律規定取得之財產權之一種，故國有財產
    局有此種國家依法應得之期待權時，國有財產局依國有財產
    法之職掌，即應積極辦理。
五、從而，本院審酌本件被繼承人甲○○死亡後，被繼承人甲○
    ○尚有遺產亟待管理，若無人為遺產之管理勢將影響聲請人
    之權利，揆諸前開司法院之解釋及國有財產法之規定，斟酌
    遺產管理人之職務，依民法第1179條之規定，其程序相當複
    雜，任務頗為繁重，為期程序之公正、公信起見，並基於專
    業之考量，本院認選任財政部國有財產局為該被繼承人甲○
    ○遺產管理人，應屬適當，爰依法裁定如主文，並依法為公
    示催告之。
六、依非訟事件法第157 條，裁定如主文。
中    華    民    國    98    年    1     月    8     日
                  家事法庭    法  官  林春長
以上正本係照原本作成。
如對本裁定抗告須於裁定送達後10日內向本院提出抗告狀。
中    華    民    國    98    年    1     月    8     日
                              書記官  高小婷


司法院資訊處製作；財團法人民間司法改革基金會備份。
